臺灣臺中地方法院刑事判決　　　　　　　96年度訴字第1228號
公　訴　人　臺灣臺中地方法院檢察署
被　　　告　甲○○
選任辯護人　劉建成律師
上列被告因偽造文書案件，經檢察官提起公訴（九十六年度偵字
第一四七九號），本院判決如下：
    主    文
甲○○無罪。
    理    由
一、公訴意旨略以：被告甲○○、丁○○（已依認罪協商程序，
    判處有期徒刑五月確定）分別為宏明文教股份有限公司（以
    下簡稱宏明公司）之經理、副總經理，宏明公司籌劃在臺南
    縣設立汽車博物館，遂陸續自國外進口中古車，報關業務均
    由大振報關行人員丙○○（亦已依認罪協商程序，判決有期
    徒刑五月確定）處理。被告甲○○與丁○○、丙○○均明知
    商業發票為報運入關之必要文件，然為順利報運自德國、美
    國購得但無法取得商業發票之中古車一批入關（計九輛，報
    單編號分別為DA/BC/94/WN61/9201、DA/BC/94/WO17/6701、
    DA/94/ HS66/0004、DA/94/HU47/0023、DA/94/HU47/0016、
    DA/BC/9 4/WU66/0602、DA/BC/94/WV80/0604、DA/BC/95/UI
    77/0601、DA/BC/95/U384/6715），竟共同基於不法之犯意
    聯絡，由被告甲○○、丁○○提供上揭中古車之資料、數據
    ，交丙○○於民國九十五年二月七日前某日，以美國籍人士
    「LICHEN FU」及德國籍公司「C‧F‧MIRBACHHAN SEGMBH
    」之名，偽造上揭中古車交易之商業發票計九紙。丙○○再
    於九十五年二月十四日，持該偽造之商業發票，填寫貨物單
    價及總價均不實之業務上作成之文書進口報單，向財政部關
    稅總局臺中關稅局辦理報關核稅等手續，足以生損害於稅捐
    稽徵機關，而以此低報交易價格之詐欺逃漏進口稅新台幣（
    下同）一百五十一萬零三百十三元、營業稅五十二萬九千一
    百元、貨物稅四百十一萬九千三百元等稅捐。嗣經財政部關
    稅總局臺中關稅局稽核異常，並將其中以德國籍公司「C ‧
    F‧MIRB ACHHANSEGMBH」之名開立之商業發票送駐德國代表
    處經濟組查驗，始查悉上情，並依海關緝私條例課處因此逃
    漏之關稅額二倍之罰緩計一百零一萬八千三百十二元，並追
    徵所逃漏之前揭稅捐；因認被告甲○○亦共同涉有違反商業
    會計法第七十一條第三款之偽造會計憑證、稅捐稽徵法第四
    十七條第一款、第四十一條之公司負責人逃漏稅捐罪嫌及刑
    法第二百十六條、第二百十五條之行使業務登載不實文書罪
    嫌等語。
二、按犯罪事實應依證據認定之，無證據不得認定犯罪事實。又
    不能證明被告犯罪者，應諭知無罪之判決，刑事訴訟法第一
    百五十四條第二項、第三百零一條第一項分別定有明文。又
    事實之認定，應憑證據，如未能發現相當證據，或證據不足
    以證明，自不能以推測或擬制之方法，為裁判基礎（最高法
    院四十年台上字第八六號判例參照）；再者，二人以上以共
    同犯罪之意思，事前同謀，推由其中部分之人實施，其未參
    與實施之共謀者，固為學說上所稱之共謀共同正犯，依司法
    院大法官釋字第一０九號解釋，仍成立共同正犯。但未參與
    實施者，因僅有犯罪之謀議，而無行為之分擔，則渠等之間
    如何為犯罪之謀議、如何推由其中部分之人實施？即為決定
    其是否成立同謀共同正犯之重要依據，自應依證據證明之，
    不能僅憑擬制推測之方法，採為認定同謀共同正犯判斷之基
    礎（最高法院九十四年度台上字第七一九五號判決要旨參照
    ）。
三、本件檢察官認被告甲○○亦涉有前揭偽造會計憑證等犯嫌，
    無非係以該犯罪事實為同案被告丁○○及丙○○供承明確，
    並經證人即財政部關稅總局臺中關稅局稽查人員賴俊男證述
    綦詳，復有前開商業發票影本九張及駐德國代表處經濟組回
    函可資佐證為其主要論據。訊據被告甲○○則堅決否認涉有
    前揭偽造會計憑證等犯行，辯稱：伊並未參與公司進口中古
    車之報關業務，尤其自美國進口中古車之部分，伊是完全沒
    有負責；至於德國中古車之進口部分，伊雖然有向德國車商
    詢問公司所購買車輛之參考價格，但因伊從未辦理過報關業
    務，所以就將德國車商所報之價格提供予支援此項業務之丁○○與報關行之丙○○參考。之後確切之報關價格是由丁○○決定後，直接告訴丙○○，並據以製作商業發票及填載進
    口報單上價格，伊就此後續部分完全不清楚，更無與丁○○
    、丙○○有所謂犯意聯絡之可言等語。
四、經查：
（一）本件關於宏明公司自美國進口中古車之八次報關業務，全
      係由同案被告丁○○聯繫任職報關行之同案被告丙○○辦
      理，委由同案被告丙○○偽以美國籍人士「LICHEN FU」
      之名義製作商業發票，並於進口報單上為不實進口價格之
      填載，此部分被告甲○○並未參與等情，已據同案被告丁○○、丙○○於本院審理時均結證明確（見本院卷第九二
      頁至第九五頁、第一００頁），且觀諸卷附之進口報單與
      商業本票影本，其中報單號碼DA/BC/94/WN61/9201、DA/B
      C/94 /WO17/6701、DA/94/HS66/0004、DA/94/HU47/0023
      、DA/9 4/HU47/0016等報單所附商業發票之偽製日期，分
      別為九十四年十月二十八日、同年十一月一日、同年十一
      月八日及同年十一月十五日（見調查局卷第一三頁、第一
      五頁、第一八頁、第二一頁、第二四頁），均在九十四年
      十二月一日被告甲○○任職於宏明公司擔任總經理特別助
      理職務之前（關於被告甲○○之任職期間，有其所提出之
      宏明公司薪資發放明細表與勞工保險卡可證，見本院卷第
      三八頁、第四二頁至第四四頁），檢察官統括認被告甲○○始終共同參與本件偽造商業發票及在進口報單上為不實
      登載之犯行，未依被告甲○○之到職日期詳予區別，其於
      本件對被告甲○○亦涉有上揭犯嫌之所指，是否與客觀事
      實相符，已屬有疑。
（二）另按刑法所謂「共同正犯」，係指二人以上之正犯，相互
      間於主觀上本於犯意之聯絡，並於客觀上為犯罪行為之分
      擔者（實施共同正犯）；或以自己共同犯罪之意思，參與
      實施犯罪構成要件以外之行為；或以自己共同犯罪之意思
      ，事先同謀，而由其中一部分人實施犯罪之行為者（共謀
      共同正犯），始屬之。本件偽造卷附商業本票及於進口報
      單上為不實填載之犯行，均係由同案被告丁○○委請同案
      被告丙○○於辦理進口報關業務時行之，已據渠等於本院
      供承在卷（第九二頁至第九五頁、第九七頁至第一００頁
      ），是本件欲行論斷被告甲○○及同案被告丁○○、丙○○亦屬前揭犯行之共同正犯，則需端視被告甲○○與同案
      被告丁○○、丙○○是否有犯罪之謀議，並推由同案被告
      丙○○實施上開違反商業會計法、稅捐稽徵法及業務登載
      不實犯罪之構成要件行為。就此，同案被告丁○○、丙○○於本院審理時均到庭結證稱：宏明公司自美國進口中古
      車之報關業務，均係由丁○○聯繫丙○○辦理。而宏明公
      司因始終無法取得買受該等中古車之發票，所以都是丙○○依照丁○○所陳報之參考價格，偽製商業發票後，再填
      載不實之進口報單報關。德國車部分，雖係由甲○○向德
      國車商詢問得參考價格，但因為係透過仲介買受之緣故，
      所以也沒有辦法取得發票。因有向德國車商訊問之參考價
      格，丁○○遂告知丙○○以該參考價格之八折來製作商業
      發票。此偽製商業發票，並據以填載不實價格之進口報單
      過程，甲○○並未參與，亦未告知甲○○知悉等語（見本
      院卷第九二頁至第一０一頁），均未曾供稱被告甲○○有
      共同參與謀議為本件前揭犯行之情事，已難遽為被告甲○○不利之認定。
（三）同案被告丙○○於調查員詢問時雖一度陳稱：伊係在經過
      甲○○之請求後製作前述宏明公司購買汽車之虛偽商業發
      票，因此甲○○知悉該商業發票係偽造等語（見調查局卷
      第三五頁），但此與同案被告丁○○前開於本院所證述報
      關業務之辦理過程已有所捍格。況且同案被告丙○○於本
      院已證陳：當初之所以為如此之陳述，完全是因為甲○○
      亦屬宏明公司之人員，就伊主觀之認知也可以代表宏明公
      司，而伊先前與宏明公司之丁○○配合，因為宏明公司一
      直無法取得賣方所開立之發票，所以都是依照丁○○所傳
      真之資料以偽製商業發票及於進口報單上為不實記載，這
      已成為慣性。最後一次之德國進口車部分，資料是由甲○○所傳真，伊主觀認知上甲○○既可以代表宏明公司，所
      以伊才陳述係甲○○所請求辦理，實際上甲○○是否有告
      知要求伊要依據所傳真之資料偽製商業發票，伊已經不記
      得了等語（見本院卷第一００頁至第一０一頁），是僅以
      同案被告丙○○於調查局訊問時未詳細敘明被告甲○○共
      同參與犯罪協議之時地與過程之空泛供述，亦無足以確切
      認定被告甲○○有參與本件犯行之謀議，而得逕論以共謀
      共同正犯。另證人即財政部關稅總局臺中關稅局稽查人員
      賴俊男之證述與卷附之商業本票、進口報單影本，充其量
      僅可證明本件確有偽造會計憑證藉以逃漏稅捐及業務登載
      不實之事實，亦無從憑以論斷被告甲○○與同案被告丁○○、丙○○間就前揭犯行犯意聯絡之有無，乃至為灼然，
      亦附此敘明之。
五、綜此，被告甲○○既無偽造商業發票之客觀舉措，本院經查
    亦無其他積極之證據，足認被告甲○○就同案被告丁○○、
    丙○○所為偽造商業發票等犯行有何犯意之聯絡而屬共謀共
    同正犯之情形，公訴人此部分認定所依據之理由自尚有未足
    ，即未達確信真實之程度，尚有合理性懷疑之存在。此外，
    復查無其他具體事證，足認被告甲○○確有與同案被告丁○○、丙○○共同為前揭偽造商業發票之會計憑證以逃漏稅捐
    及業務登載不實等犯行之情事，應認不能證明被告甲○○犯
    罪，揆諸前揭說明，自應依法就被告甲○○被訴部分，另為
    無罪判決之諭知。
據上論斷，應依刑事訴訟法第三百零一條第一項，判決如主文。
本案經檢察官乙○○到庭執行職務。
中　　華　　民　　國　　96　　年　　7 　　月　　10　　日
                  刑事第一庭  審判長法  官   張國忠
                                    法  官   楊曉惠
                                    法  官   陳思成
上正本證明與原本無異。
如不服本判決，應於送達後十日內向本院提出上訴狀（須附繕本
），上訴於臺灣高等法院臺中分院。
                                    書記官   王嘉麒
中　　華　　民　　國　　96　　年　　7 　　月　　10　　日
